【裁判字號】    99,智易,8
【裁判日期】    991029
【裁判案由】    違反商標法
【裁判全文】
臺灣高雄地方法院刑事判決               99年度智易字第8號
公  訴  人  臺灣高雄地方法院檢察署檢察官
被      告  甲○○
            丙○○
上列被告因違反商標法案件，經檢察官聲請簡易判決處刑（98年
度偵字第8364號），本院認為不宜以簡易判決處刑（98年度審簡
字第5396號），改依通常程序審理，判決如下：
    主  文
甲○○、丙○○均無罪。
    理  由
一、聲請簡易判決處刑意旨略以：被告甲○○係址設高雄市鹽埕
    區○○○路188 號「亞太鐘錶行」負責人，並以月薪（下同
    ）3 萬餘元之代價僱用被告丙○○擔任店員，被告甲○○、
    丙○○（下合稱被告2 人）均明知如附表1 所示之商標，業
    經美商迪士尼公司向我國經濟部智慧財產局申請註冊登記而
    取得商標專用權（相關商標註冊證號、專用期間、範圍詳如
    附表1 所載），現仍在專用期間內，任何人未經商標專用權
    人之同意或授權不得於同一商品或類似商品，使用相同或近
    似之註冊商標，亦不得販賣或意圖販賣而陳列該商標商品。
    竟共同基於販賣仿冒商標商品之犯意聯絡，自民國97年10月
    某日間起，在「亞太鐘錶行」內，公開陳列仿冒前開商標之
    手錶（下稱仿冒商標手錶），並以每件新臺幣100 至200 元
    不等之價格，販賣予不特定人，嗣為警於97年12月15日14時
    50分許，在「亞太鐘錶行」執行搜索查獲，並當場扣得如附
    表2 所示之仿冒商標手錶共1,665 支（分裝成8 大箱），因
    認被告2 人均係涉犯商標法第82條之罪等語。
二、按犯罪事實應依證據認定之，無證據不得認定犯罪事實；不
    能證明被告犯罪者，應諭知無罪之判決；刑事訴訟法第154
    條第2 項、第301 條第1 項分別定有明文。又商標法第82條
    之罪，係以行為人「明知」為仿冒商標之商品猶仍販賣或意
    圖販賣者而陳列，始足當之，而行為人「明知」所販賣、陳
    列者為仿冒商標商品之事實，應依證據認定之，尚不能以推
    測或擬制之方法，以為科刑判決之基礎（最高法院70年度臺
    上字第4199號判決意旨參照），合先指明。
三、公訴人認被告2 人均涉犯商標法第82條之罪嫌，乃係以證人
    即美商迪士尼公司在臺灣之子公司臺灣華特迪士尼股份有限
    公司授權經理戊○○於偵查中證述（偵卷第42-44 頁），及
    美商迪士尼公司委託博仲法律事務所出具之鑑定報告書暨鑑
    價報告書（警卷第27-28 頁）、經濟部智慧財產局商標資料
    檢索服務查詢結果（警卷第29-63 頁）、現場暨扣押物照片
    18張（警卷第70-72 頁）等件，及扣案如附表2 所示之仿冒
    商標手錶，資為論據。訊據被告2 人就被告丙○○乃受僱於
    被告甲○○在「亞太鐘錶行」擔任店員，及扣案如附表2 所
    示之手錶，乃係為警於前開時點，在「亞太鐘錶行」內查扣
    等節固均坦承，惟一致堅決否認有何違反商標法第82條之犯
    行，並辯稱：被告甲○○均持續向美商迪士尼公司的授權對
    象，諸如香港標誌集團T&G （下稱香港T&G ）等廠商繳交權
    利金（或稱授權使用費，下稱權利金）並循正當進口手錶，
    進而指示被告丙○○負責陳列、販售，被告2 人所陳列、販
    售之手錶應均屬取得合法授權之真品，縱認香港T&G 等廠商
    漏未踐行將扣案手錶送審等程序，導致被告2 人所陳列、販
    售之手錶最終遭美商迪士尼公司判認為仿冒商標手錶，因香
    港T&G 之程序疏漏，實非被告2 人於陳列、販售附表2 所示
    手錶之際所得認識（預期、預見），被告2 人實無違反商標
    法第82條之犯意等語置辯。經查：
(一)證據能力方面
    本判決所引用之證據資料（詳後引用之各項證據），其中係
    屬傳聞證據部分，縱無刑事訴訟法第159 條之1 至第159 條
    之4 或其他規定之傳聞證據例外情形，因被告2 人及檢察官
    均已明示同意作為證據使用（本院審智易字卷第17-18 頁）
    ，且本院審酌卷內並無事證顯示各該陳述之作成時、地與週
    遭環境，有何致令陳述內容虛偽、偏頗之狀況後，也認為適
    當，依刑事訴訟法第159 條之5 第1 項之規定，為傳聞法則
    之例外，應有證據能力。
(二)實體方面
  1.附表1 所示之商標，均經美商迪士尼公司向我國經濟部智慧
    財產局申請註冊登記而取得商標專用權（相關商標註冊證號
    、專用期間、範圍詳如附表1 所載），現仍在專用期間內，
    而被告2 人均知悉，若未經同意或授權，即不得於同一商品
    或類似商品，使用與附表1 所示註冊商標相同或近似之商標
    ，亦不得販賣或意圖販賣而陳列仿冒該等商標之商品；又被
    告甲○○為「亞太鐘錶行」負責人，並僱用被告丙○○擔任
    店員，在「亞太鐘錶行」陳列連同附表2 所示手錶在內之手
    錶，並以每支約200 元或250 元不等之零售價格，對外販售
    ，嗣員警執本院核發之搜索票，於97年12月15日14時50分許
    ，在「亞太鐘錶行」執行搜索，並當場扣得如附表2 所示之
    手錶各節，為被告2 人所不爭執，且經證人即偵辦本案員警
    乙○○於本院審理中證述明確（本院易字卷第26-29 頁），
    並有經濟部智慧財產局商標資料檢索服務（警卷第29-63 頁
    ）、本院核發之搜索票（警卷第20頁）、搜索扣押筆錄筆錄
    暨扣押物品清單（警卷第21-23 頁）、扣押物照片18張（警
    卷第70-72 頁）、「亞太鐘錶行」名片（本院97年度聲搜字
    第1996號卷第5 頁）、97年10月1 日收據（同前卷頁）、營
    業登記資料公示查詢（同前卷第6 頁）等件在卷，及附表2
    所示手錶扣案足稽。
  2.美商迪士尼公司對於使用附表1 所示商標商品之產製訂頒有
    相當之規範，所有使用該等商標之商品必須事先送審合格，
    惟特定商品事先經過送審合格與否，必須翻閱公司內部留存
    資料進行查證始能確認；而茲經本院自扣案如附表2 所示手
    錶，依圖案之不同，隨機抽取9 支送請臺灣華特迪士尼股份
    有限公司鑑定，該公司以所送鑑之手錶，無一全然符合美商
    迪士尼公司所訂頒「所有授權商品均須遵循製作指南及通過
    有關產品之設計、人物置放及包裝之審核程序」規範，認定
    該9 支手錶均為仿冒商標商品，業經證人即臺灣華特迪士尼
    股份有限公司授權經理戊○○於偵查中證述明確（偵卷第43
    -45 頁），並有該公司98年（誤載為97年，應予更正）6 月
    1 日、99年6 月7 日刑事陳報狀（偵卷第46頁、本院易字卷
    第89-94 頁）存卷可按，則附表2 所示手錶應均未通過美商
    迪士尼公司所定之授權商品產製審核規範，而俱屬仿冒商標
    手錶一節，亦堪認定，被告2 人辯稱該等手錶均係屬真品云
    云，尚非實在。又雷射防衛標籤僅係判斷真、仿品之輔助工
    具，並不因此影響商品真、偽之本質，而扣案如附表2 所示
    手錶俱為仿冒商標商品既如前述，縱嗣經加貼雷射防衛標籤
    ，要不因而變成真品，是以被告2 人另提出未經使用之雷射
    防衛標籤（偵卷第28頁及卷外牛皮紙袋中）可供貼附於附表
    2 所示手錶，抗辯扣案物乃係真品云云，亦屬無據；反之，
    係屬真品之手錶，也不至於因未及貼附雷射防衛標籤而成為
    仿品，也屬至明之理，均併說明之。
  3.惟「亞太鐘錶行」之負責人即被告甲○○另與配偶丁○○共
    同經營進口手錶、鐘錶零件之謙謙公司及鴻公司，是以「
    亞太鐘錶行」內所擺設之手錶，連同扣案如附表2 所示手錶
    在內，均源自於謙謙公司而係屬謙謙公司所託售，質言之，
    「亞太鐘錶行」乃係謙謙公司位於高雄區之門市等情，經證
    人即謙謙公司負責人丁○○於本院審理中證述明確（本院智
    易字卷第148-150 頁），並有謙謙公司99年7 月15日函1 份
    存卷足憑（本院智易字卷第118 頁），堪以認定。而被告甲○○及配偶丁○○早自87年3 月起，或使用謙謙公司名義，
    或使用關係企業鴻公司名義，逐年締結附表1 所示商標之
    再授權契約，並持續繳交該等商標之使用權利金，算至97年
    底為止，繳交之權利金數額已達新臺幣743 萬元及港幣212
    萬8,600 元（未算入首3 年合計新臺幣94萬5,000 元之共同
    促銷基金），迄於96年12月27日，復循例與取得內容為「得
    於98年12月31日前，製造繪有迪士尼卡通人物之手錶，並在
    香港、澳門、臺灣等地區販售」產品造形授權證明書之香港
    T&G 締結97年間之再授權契約，且再支付美金3 萬元之權利
    金各情，有各該授權契約書暨附件、產品造形授權證明書（
    偵卷第14-18 頁、本院審簡字卷第55-119頁及卷外牛皮紙袋
    中）在卷可資認定。又依被告甲○○現存之海關進口快遞貨
    物稅費繳納證明、進口快遞貨物簡易申報單、進口報單等件
    （偵卷第21-27 、29-32 頁、本院智易字卷第41-88 頁）顯
    示：被告甲○○自95年3 月起，以謙謙公司或鴻公司名義
    ，持續向締約對象香港T&G 或其委託出口商廣州市大亞鐘錶
    廠進口成錶、錶頭、錶帶、錶盤（或稱錶面）、錶針等物品
    ，其中，單就96年2 月13日該次，鴻公司即以空運方式，
    自香港一次進口2,600 支迪士尼成錶及1,500 只迪士尼錶盤
    （本院智易字卷第47-49 頁參照），繼又旋於同年4 月19日
    ，再經由空運方式，自香港一次進口有874 支迪士尼成錶及
    1, 930只迪士尼錶頭（本院智易字卷第50-53 頁參照）各情
    ，則被告甲○○於締結再授權契約後，乃按契約所定管道，
    持續進口繪製有迪士尼卡通人物圖案之手錶及零件，且所進
    口之總數顯逾扣案如附表2 所示手錶之數目，也可堪認定。
  4.被告甲○○及配偶丁○○早自87年3 月起，即使用謙謙公司
    等名義，逐年與香港T&G 等權利人簽定再授權契約，並繳交
    經換算每年約新臺幣百萬餘元之權利金作為使用附表1 所示
    商標之對價，進又循契約所定管道持續進口手錶及零件，及
    使用附表1 所示商標之商品究係真品抑或是未經送審通過之
    仿冒商標商品，尚非得單由外觀加以判別、斷言，而須憑藉
    公司內部留存資料予以審認，既均如前述，茍被告甲○○自
    始明知香港T&G 或其委託出口商廣州市大亞鐘錶廠所販售予
    謙謙公司、鴻公司之手錶、零件，因未經送審通過致事後
    可能遭判認為仿冒商標商品，甚且別有刻意（惡意）進口、
    產製仿冒附表1 所示商標之手錶出售牟利之舉，被告甲○○
    及配偶丁○○焉可能如此耗神費資之締約、支付權利金，且
    持續長達10餘年？又依前述締結再授權契約、支付權利金及
    循契約所定管道持續進口手錶及零件等情，既尚難係屬雇主
    之被告甲○○明知扣案如附表2 所示手錶係仿冒商標商品，
    遑論僅居於單純受僱地位之被告丙○○？足認被告2 人首開
    所辯，已要非無據。
  5.另員警於97年12月15日14時50分許，在「亞太鐘錶行」執行
    搜索時，僅查扣未貼附雷射防衛標籤之手錶（即附表2 所示
    之手錶），如已貼附有雷射防衛標籤之手錶，則未予查扣，
    而經本院當庭抽樣勘驗扣案如附表2 所示手錶，該等手錶確
    實無一貼附雷射防衛標籤，嗣本院再請被告2 人提出未經警
    查扣之店內留存手錶當庭進行勘驗，則俱貼附有雷射防衛標
    籤，本院進而將該等手錶亦送由臺灣華特迪士尼股份有限公
    司予以鑑定，該公司鑑定結果認俱屬真品各節，固亦據證人
    乙○○證述明確（本院易字卷第26-29 頁），且有該公司99
    年8 月27日刑事陳報狀存卷（本院智易卷第123-124 頁），
    並經本院當庭勘驗明確，而製有勘驗筆錄2 份可按（本院智
    易字卷第29-30 、100 頁），亦堪認定，是以商標權利人或
    不免質疑被告2 人乃係藉由前述締結再授權契約、支付權利
    金等手法，掩飾渠等主要係以販賣仿冒附表1 所示商標之手
    錶牟利等非法犯行。然查，手錶製造要非獨占或寡占，而係
    開放競爭已持續相當期間之產業，從而品質相當之商品，價
    格自難有明顯之高低，又手錶及其精細零件之運輸，較諸無
    易碎顧慮之物品，需要更周到之防護措施，是以需費更高，
    且手錶畢竟不若用過即丟之消耗品，有極大之交易數量可以
    分攤高額運輸費用及四處比價過程之資訊取得成本，均為稍
    具常識之人所知悉之理，是以若非預期其他供貨商在品質相
    當之前提下，確實有意提供遠低於一般市價之極優惠價格而
    足資抵銷比價、運輸成本，應罕有逐項分別比價、分別採買
    之動機；況由前開進口報單另顯示：被告甲○○及配偶丁○○以鴻公司名義，循契約所定管道向廣州市大亞鐘錶廠所
    進口之手錶、零件價格，已可達成錶每支1.3 美元、錶頭每
    只1 元美金、錶盤及錶帶每只0.05美元、錶針每只0.001 美
    元之低價（本院智易字卷第87 -88頁參照），而幾再無明顯
    之比價空間，更足認集中向香港T&G 或廣州市大亞鐘錶廠此
    等合法之對象進行採買俾一起配送，方係節省成本之合宜舉
    措，此由卷附進口報單所示（本院智易字卷第47-53 頁參照
    ），被告甲○○及配偶丁○○，並非僅向香港T&G 或廣州市
    大亞鐘錶廠採買迪士尼手錶，而係連同其他品牌之手錶，及
    錶頭、錶帶、錶盤、錶針等零件，均係向同一對象採買，亦
    足佐之。末商標權利人本得自行，或以契約事先明定所有再
    授權人，就領用（購買）雷射防衛標籤及申購真品之具體數
    量進行統計、陳報，並主動進行查核，當遇有申購商品之數
    量遠低於其他同業或與所支付之權利金顯不相當，及領用（
    購買）雷射防衛標籤數量顯低於申購商品數量等可疑情事之
    際，則可請再授權人解釋緣由俾作為次年續約與否之參考，
    甚而斷然拒絕再授權之，茍商標權利人怠為此等可事先防範
    之簡便手段於先，反而於持續締約並收取權利金數年後，再
    予質疑授權人或有以合法外觀掩飾非法之舉，迫使再授權人
    必須翻找出十餘年來之締約、繳交權利金及進口相關資料自
    證無罪而窮於應訴，豈符事理之平？
  6.至卷附鑑定報告書暨鑑價報告書（警卷第27-28 頁）所載迪
    士尼手錶之市價應為每支新臺幣650 元一情，較諸被告2 人
    所陳之出售價格，固高出甚多。惟兒童使用之卡通錶繪製特
    定圖案與否（即使用商標與否），及圖案繪製之良窳，雖不
    免對卡通錶之價值產生影響，但真正關鍵之影響價格要素，
    更在於卡通錶使用之材質本身，本為至明之理，而前開之鑑
    定報告書暨鑑價報告書，疏未就材質差異進行考量，一律認
    迪士尼卡通錶之市價就係每支新臺幣650 元，原難參酌；再
    者，以新臺幣99元或其他遠低於新臺幣650 元之價格，即可
    購得（或換購）迪士尼卡通錶等訊息，不乏見諸於報章及賣
    場DM，亦有相關書件在卷可稽（本院審簡字卷第52-53 頁）
    ，則一般消費者普便認定之迪士尼卡通錶正常市價是否為新
    臺幣650 元之鉅，更非無疑？鑑定報告書暨鑑價報告書所載
    之新臺幣650 元既有過高之虞而尚難為憑，自不容以被告2
    人銷售迪士尼卡通錶之價格明顯低於前開價格，即逕推論被
    告2 人明知渠等所展售之附表2 所示手錶要非真品甚明。
(三)綜上所述，扣案如附表2 所示手錶固均為仿冒商標商品，惟
    被告2 人關於被告甲○○十餘年來，均持續與香港T&G 等美
    商迪士尼公司之授權對象締結再授權契約並繳交使用附表1
    所示商標之權利金，進而再循契約所定管道進口商品於「亞
    太鐘錶行」內展售，而應無違反商標法之犯意等所辯，要非
    全然無據，另被告2 人以低於新臺幣650 元之價格銷售迪士
    尼卡通錶一節，亦無足推論被告2 人明知渠等所展售之附表
    2 所示手錶要非真品。此外，公訴人復未提出其他積極證據
    ，用以證明被告2 人確有何違反商標法第82條之犯行，本件
    犯罪係屬不能證明，依法自應為被告2 人均無罪判決之諭知
    。
據上論斷，應依刑事訴訟法第452 條、第301 條第1 項，判決如
主文。
本案經檢察官己○○到庭執行職務。
中    華    民    國    99    年    10    月    29    日
                  刑事第一庭  法  官  莊珮吟
以上正本證明與原本無異。
如不服本判決應於收受判決後10日內向本院提出上訴書狀，並應
敘述具體理由。其未敘述上訴理由者，應於上訴期間屆滿後20日
內向本院補提理由書(均須按他造當事人之人數附繕本)「切勿逕
送上級法院」。
中    華    民    國    99    年    10    月    29    日
                              書記官  鍾淑美
 ┌───────────────────────────────────────┐
 │附表1：                                                                       │
 ├──┬─────┬───────────┬──────────┬───────┤
 │編號│商標名稱  │商標註冊證號及專用期限│商標專用範圍        │商標權人      │
 │    │          │                      │                    │              │
 ├──┼─────┼───────────┼──────────┼───────┤
 │1   │MICKEY`S  │註冊證號：00000000    │鐘及錶等            │美商迪士尼企業│
 │    │WORLD     │專用期限：自88年2月16 │                    │公司          │
 │    │          │日至102年9月30日止    │                    │              │
 ├──┼─────┼───────────┼──────────┼───────┤
 │2   │MICKEY&CO.│註冊證號：00000000    │手錶、卡通錶等      │同上          │
 │    │          │專用期限：自86年3月1日│                    │              │
 │    │          │至102年9月30日止      │                    │              │
 ├──┼─────┼───────────┼──────────┼───────┤
 │3   │CLASSIC   │註冊證號：00000000    │珠寶、鐘錶          │同上          │
 │    │POOH（小熊│專用期限：自89年10月  │                    │              │
 │    │維尼）    │16日至99年9月15日止   │                    │              │
 ├──┼─────┼───────────┼──────────┼───────┤
 │4   │WINNIE    │註冊證號：00000000    │錶環、錶盒、錶鏈、錶│同上          │
 │    │THE POOH  │專用期限：自96年12月16│帶、手錶等          │              │
 │    │          │日至106年12月15日止   │                    │              │
 ├──┼─────┼───────────┼──────────┼───────┤
 │5   │唐老鴨    │註冊證號：00000000    │手錶及錶帶等        │同上          │
 │    │          │專用期限：自95年12月16│                    │              │
 │    │          │日至105年12月15日止   │                    │              │
 ├──┼─────┼───────────┼──────────┼───────┤
 │6   │DONALD    │註冊證號：00000000    │錶環、錶盒、錶鏈、錶│同上          │
 │    │DUCK      │專用期限：自96年7月1日│帶、手錶等          │              │
 │    │          │至106年6月30日止      │                    │              │
 ├──┼─────┼───────────┼──────────┼───────┤
 │7   │MINNIE    │註冊證號：00000000    │錶環、錶盒、錶鏈、錶│同上          │
 │    │MOUSE     │專用期限：自96年7月1日│帶、手錶等          │              │
 │    │          │至106年6月30日止      │                    │              │
 ├──┼─────┼───────────┼──────────┼───────┤
 │8   │DISNEY    │註冊證號：00000000    │錶環、錶盒、錶鏈、錶│同上          │
 │    │PRINCESS  │專用期限：自96年1月1日│帶、手錶等          │              │
 │    │          │至105年12月31日止     │                    │              │
 └──┴─────┴───────────┴──────────┴───────┘
 ┌───────────────────────────────────────┐
 │附表2：                                                                       │
 ├──┬───────────────────────────┬────────┤
 │編號│商品名稱                                              │查扣數量數      │
 │    │                                                      │                │
 ├──┼───────────────────────────┼────────┤
 │1   │迪士尼米奇／米妮手錶                                  │1,248件         │
 │    │                                                      │                │
 ├──┼───────────────────────────┼────────┤
 │2   │迪士尼公主／人魚公主手錶                              │327件           │
 │    │                                                      │                │
 ├──┼───────────────────────────┼────────┤
 │3   │迪士尼小熊維尼手錶                                    │85件            │
 ├──┼───────────────────────────┼────────┤
 │4   │迪士尼唐老鴨手錶                                      │5件             │
 └──┴───────────────────────────┴────────┘

司法院資訊處製作；財團法人民間司法改革基金會備份。
